【裁判字號】    93,簡更一,17
【裁判日期】    951031
【裁判案由】    返還公法上不當得利
【裁判全文】
臺北高等行政法院判決
                                 93年度簡更一字第00017號
原      告  臺北縣政府
代  表  人  周錫瑋縣長）住同.
訴訟代理人  丙○○
            乙○○
            丁○○
被      告  甲○○
上列當事人間因返還公法上不當得利事件，原告提起行政訴訟，
經本院判決後，最高行政法院發回更審。本院判決如下：
    主  文
被告應給付原告新臺幣十二萬五千二百零二元，及自民國九十年
七月三日起自清償日止，按年息百分之五計算之利息。
第一審及發回前第二審訴訟費用由被告負擔。
    事實及理由
一、程序說明：
  (一)本件原分案編號為本院民國（下同）93年度訴更一字第63號
    ，依通常訴訟程序審理，惟查本件訴訟標的之價額在新臺幣
    （下同）20萬元以下，依行政訴訟法第229 條第2 項、第1
    項第3 款規定及司法院92年9 月17日院台廳行一字第23681
    號令，應適用簡易程序，本院並依同法第233 條第1 項規定
    ，不經言詞辯論，逕行裁判。
  (二)原告起訴時，被告之代表人為蘇貞昌，嗣於訴訟中變更為周
    錫瑋，茲據新任代表人具狀聲明承受訴訟，核無不合，應予
    准許。
二、事實概要：
    被告所有坐落臺北縣八里鄉頂寮14之9 號2 樓房屋，因原告
    為辦理台15線0k+000～6k+626段道路拓寬工程需要，經報請
    前臺灣省政府以80年12月1 日80府地二字第128196號函核准
    徵收，由原告以81年11月13日北府地四字第379956號函公告
    補償費。嗣原告辦理第1 次複估（第1 次複估金額未經公告
    ，被告部分為431,828 元），並以81年12月15日81北府地四
    字第430771號函通知建築物所有權人於同年月29日至同年月
    31日止發放補償費，被告並已領取完畢。被告及其他建築物
    所有權人不服補償金額，提出異議，經原告重行估定，核定
    應發放補償費（未經公告），其中被告部分計626,958 元（
    下稱第2 次複估金額），並以82年12月22日82北府地四字第
    460258號函通知建築物所有權人於同年月17日至同年月19日
    止發放補償費，被告並於83年1 月6 日領取195,130 元（即
    第2 次複估金額與第1 次複估金額之差額），即照第2 次複
    估金額領取完畢。因臺灣省交通處公路局西部濱海公路北區
    工程處83年2 月18日供83-239-53-65號函，以第2 次複估金
    額達原估補償費之2 倍餘，且甚多業主不斷多方陳情補償標
    準不一，請原告詳予核對、確認複估後所需經費。案經原告
    重行估定，核定應發放補償費（未經公告），其中被告部分
    計501,756 元（下稱第3 次複估金額），並以85年1 月11日
    85北府地二字第7810號函通知被告略以：「台端所有坐落省
    道台15線0k+000～6k +626 段道路拓寬工程用地內之建築物
    補償費，經複估核算後與原公告補償費金額不合，其溢領之
    補償費〔詳如附件，即125,202 元（626,958 －501,756 ＝
    125,202）， 下稱系爭溢領補償費〕請85年2 月29日前退繳
    至臺灣土地銀行士林分行補償費發放專戶內…。」等語；訴
    外人謝崇德、謝元富不服，提起訴願，經前臺灣省政府以85
    年12月7 日85府訴一字第172647號訴願決定書（案號：00-0
    0000號）撤銷上開原告85年1 月11日85北府地二字第7810號
    函。因原告先後3 次複估之補償費均不相同，乃於89 年3月
    16日提交臺北縣地價評議委員會暨標準地價評議委員會89年
    第2 次會議評議，經該會決議以第3 次複估金額為建築物補
    償標準。原告以其曾以85年1 月11日85北府工土字第7810號
    函通知被告於同年2 月29日前返還系爭溢領補償費，惟被告
    逾期仍未返還，遂提起行政訴訟，經本院91年1 月24日90年
    度訴字第1761號判決駁回；原告猶未甘服，提起上訴，經最
    高行政法院93年3 月25日93年度判字第315 號判決將原判決
    廢棄，發回本院更為審理。
三、原告主張：被告所有坐落省道台15線0k+000～6k+626段道路
    拓寬工程用地內之建築物補償費，經臺北縣地價評議委員會
    暨標準地價評議委員會89年3 月16日89年第2 次會議決議，
    以第3 次複估金額為建築物補償標準，並報經內政部以89年
    4 月21日台（89）內地字第8905777 號函同意備查；經核算
    被告已領金額大於第3 次複估金額，系爭溢領補償費計125,
    202 元，原告曾以85年1 月11日85北府工土字第7810號函請
    被告於同年2 月29日前退繳至臺灣土地銀行士林分行補償費
    發放專戶內，惟迄今未償還。被告無法律上之原因，而受利
    益致他人受損害，依民法第179 條後段規定，成立公法上不
    當得利，且依學說上見解，可向行政法院提起給付訴訟，請
    求相對人返還，有吳庚著行政法之理論與實用增訂7 版第65
    4 頁可參；又原告發函請求返還係爭溢領補償費，並非公權
    力措施，應係通知表示，非行政處分。本件係原估算價值因
    計算錯誤，經重新估算，致被告溢領補償金額，而催告被告
    繳回溢領之金額，被告對於複估之金額異議而不繳回，原告
    始將第3 次複估金額依土地法第247 條規定，提交標準地價
    評議委員會評定之。此複估金額並非原告變動前後之估定標
    準而廢棄公告之估定價，應無司法院釋字第110 號解釋之適
    用。系爭溢領補償費不屬行政執行法施行細則第2 條所定公
    法上金錢給付義務執行之種類，性質上非行政執行法第11條
    第1 項所定公法上金錢給付義務，應成立公法上不當得利。
    據此，依行政訴訟法第8 條第1 項及公法上不當得利規定，
    求為判決：「1.被告應給付原告125,202 元，及自訴狀送達
    之翌日起至清償日止，按年息5%計算之利息。2.訴訟費用由
    被告負擔。」等語。
四、被告則以：系爭溢領補償費用修繕被拆房屋已不夠，豈有剩
    下，被告並無得利，求為判決駁回原告之訴等語。
五、前開事實欄所載之事實，為被告所不爭，並有原告81年11月
    13日北府地四字第379956號函、同年12月15日81北府地四字
    第430771號函、81年9 月用地內建築物查估清冊第1 次覆查
    、被告及其他建築物所有權人之陳情書、原告82年12月22日
    82北府地四字第460258號函、第2 次複估之補償費清冊、被
    告之建築物補償費領據、臺灣省交通處公路局西部濱海公路
    北區工程處83年2 月18日供83-239-53-65號函、第3 次複估
    之補償費清冊、原告85年1 月12日85北府地二字第7810號函
    、前臺灣省政府85年12月7 日85府訴一字第172647號訴願決
    定書（案號：00-00000號）、臺北縣地價評議委員會暨標準
    地價評議委員會89年第2 次會議決議、本院90年度訴字第17
    61號判決及最高行政法院93年度判字第315 號判決附原處分
    卷及本院90年度訴字第1761號卷宗足稽，為可確認之事實。
六、經查，原告辦理被告所有建築物之徵收補償，以81年11月13
    日81北府地四字第379956號函公告補償費，嗣辦理第1 次複
    估，修正補償金額為431,828 元，未辦公告，逕以該第1 次
    複估金額為準，通知發放補償費。之後再辦理第2 次複估，
    修正補償金額為626,958 元，亦未公告，即以82年12月22日
    82北府地四字第460258號函通知照第2 次複估金額發放；被
    告已領取第1 次複估金額431,828 元，再領取第2 次複估金
    額與第1 次複估金額之差額195,130 元，即照第2 次複估金
    額領取完畢。此後原告又辦理第3 次複估，修正補償金額為
    488,180 元，且認為補償應以第3 次複估金額為準，仍未公
    告，以85年1 月11日85北府工土字第7810號函通知被告略以
    ：「台端所有坐落省道台15線0k+000～6k+626段道路拓寬工
    程用地內之建築物補償費，經複估核算後與原公告補償費金
    額不合，其溢領之補償費（詳如附件，即125,202 元）請85
    年2 月29日前退繳至臺灣土地銀行士林分行補償費發放專戶
    內…。」等語。是以，原告為多次複估補償金額，乃就徵收
    被告之建築物應發補償費之特定具體事件所為之決定，並已
    通知補償對象之被告而對外發生核定補償費之效果，均為行
    政處分。雖因程序尚有未合，並非無效，在未經撤銷前，其
    效力仍然存在。其中第3 次複估金額以85年1 月11日85北府
    工土字第7810號函，通知被告溢領補償費125,202 元（已領
    第2 次複估金額與準據之第3 次複估金額之差額），有撤銷
    前次複估行政處分中溢領部分之意思。是被告受領系爭溢領
    補償費之依據已不存在，原告主張被告領取系爭溢領補償費
    成立公法上不當得利，即非無據。
七、從而，原告請求被告給付溢領部分之不當得利125,202 元及
    自起訴狀送達之翌日即90年7 月3 日起至清償日止，按年息
    5﹪計算之利息，於法有據，應予准許。
據上論結，本件原告之訴為有理由，依行政訴訟法第98條第3項
前段、第233條第1項，判決如主文。
中    華    民    國    95    年    10    月   31     日
                        第五庭法    官    胡方新
上為正本係照原本作成。
本件以訴訟事件所涉及之法律見解具有原則性者為限，始得於本
判決送達後20日內向本院提出上訴狀並表明上訴理由，如已於本
判決宣示後送達前提起上訴者，應於判決送達後20日內補具上訴
理由（均按他造人數附繕本），且經最高行政法院許可後方得上
訴。
中    華    民    國    95    年    10    月   31     日
                              書 記 官    陳幸潔


司法院資訊處製作；財團法人民間司法改革基金會備份。
